【裁判字號】    99,台上,520
【裁判日期】    990325
【裁判案由】    請求分割共有物
【裁判全文】
最高法院民事判決              九十九年度台上字第五二０號
上  訴  人  甲 ○ ○
訴訟代理人  施 廷 勳律師
上  訴  人  乙 ○ ○
            丙 ○ ○
            丁    ○
            戊 ○ ○
            辛 ○ ○
            庚○○○
            己○○○
            壬 ○ ○
被 上訴 人  癸 ○ ○
上列當事人間請求分割共有物事件，上訴人對於中華民國九十八
年九月三十日台灣高等法院台中分院第二審判決（九十八年度重
上字第九九號），提起上訴，本院判決如下：
    主  文
原判決廢棄，發回台灣高等法院台中分院。
    理  由
本件為分割共有物之訴，其訴訟標的對於共同訴訟人之各人必須
合一確定，故上訴人甲○○提起第三審上訴，依民事訴訟法第五
十六條第一項第一款之規定，其效力應及於未提起上訴之同造丁
○、戊○○、辛○○、庚○○○、己○○○、壬○○等六人（下
稱丁○等六人）及乙○○、丙○○，爰將之併列為上訴人，合先
敘明。
本件被上訴人主張：坐落彰化縣溪湖鎮○○段一三二九地號，地
目旱，面積九、九七四．二四平方公尺土地，為伊及上訴人丁○
等六人之被繼承人李新獺、上訴人甲○○、乙○○、丙○○所共
有，應有部分依序為0000000分之0000000、00
00000分之四二一、一五四０八分之五二一三、一五四０八
分之一五二三、一五四０八分之五五八０（被上訴人請求丁○等
六人就李新獺應有部分辦理繼承登記部分，經第一審法院判決其
勝訴後，未據上訴人提起第二審上訴）。系爭土地並無因物之使
用目的不能分割或契約訂有不分割期限之情形，惟兩造無法協議
分割等情，爰依民法第八百二十三條第一項、第八百二十四條第
二項規定，求為按如第一審判決附圖（下稱附圖一）所示分割方
法予以分割之判決。
上訴人乙○○、丙○○均同意如附圖一所示之分割方法，惟上訴
人甲○○以：採用如附圖一所示分割方法，伊須拆除更多之建物
，故系爭土地宜按如彰化縣溪湖地政事務所民國九十八年七月三
十一日土地複丈成果圖（下稱附圖二）所示分割方法予以分割等
語，資為抗辯。其餘上訴人丁○等六人則同意如附圖二所示之分
割方法。
原審維持第一審所為之分割判決，駁回上訴人之上訴，係以：被
上訴人如前揭主張之事實，有土地登記謄本、戶籍謄本、繼承系
統表等件可證，且為上訴人甲○○、乙○○、丙○○所不爭執，
自堪信為真實。系爭土地略呈不規則之東西走向長方形，除南側
臨彰化縣溪湖鎮○○路及與被上訴人所有同段一三二六地號土地
相毗鄰外，其餘三側均無通路，是該土地按被上訴人、乙○○、
丙○○所同意之如附圖一所示分割方法予以分割，除分歸被上訴
人取得之土地可經由其所有同段一三二六地號土地進出大溪路外
，其餘共有人所分得之土地均面臨大溪路，且甲○○所有坐落於
東側之九棟傳統式磚造平房、鐵皮屋，亦可保留一部分。雖上開
分割方案須遷就地形呈不規則分割，但大致上仍屬規則且合乎經
濟使用，在客觀上並無不利之情形，且上訴人丁○等六人經合法
通知未到場，亦可視為對於渠等分得之位置及面積，應無特別意
見。至甲○○所提如附圖二所示分割方法，固可保留其較想保留
之建物，然乙○○所分得之土地卻為狹長形，將不利其日後之利
用，自與土地共有人財產平等保障原則有違。綜上所述，第一審
按如附圖一所示分割方法予以分割，為公平妥適等詞，為其判斷
之基礎。
按定共有物分割之方法，固可由法院自由裁量，但須以其方法適
當者為限。又法院裁判分割共有物，須斟酌各共有人之利害關係
、使用情形、共有物之性質及價值、經濟效用，符合公平經濟原
則，其分割方法始得謂為適當。查系爭土地之東側現有上訴人甲
○○所有磚造平房、鐵皮屋等建物坐落其上（見第一審卷第一０
０頁之土地複丈成果圖），倘該土地按如附圖一所示分割方法予
以分割，甲○○上開建物幾乎全部須拆除，但甲○○及上訴人丙
○○依此分割方法所分得之位置若能對換，甲○○前開建物則有
部分不必拆除，且甲○○按如附圖一所示分割方法所分得之土地
，因南側有一部分與被上訴人所有同段一三二六地號土地相毗鄰
，而使面臨大溪路之寬度減少，對其所受分配之價值有無影響，
原審維持第一審所為之分割方法是否公平適當，尚有研求之餘地
。上訴論旨，指摘原判決違背法令，求予廢棄，非無理由。
據上論結，本件上訴為有理由。依民事訴訟法第四百七十七條第
一項、第四百七十八條第二項，判決如主文。
中    華    民    國  九十九  年    三    月  二十五  日
                      最高法院民事第六庭
                          審判長法官  劉  福  來
                                法官  陳  國  禎
                                法官  陳  重  瑜
                                法官  吳  麗  女
                                法官  簡  清  忠
本件正本證明與原本無異
                                      書  記  官
中    華    民    國  九十九  年    四    月    六    日
                                                      K

司法院資訊處製作；財團法人民間司法改革基金會備份。
